【裁判字號】    97,台上,1375
【裁判日期】    970626
【裁判案由】    塗銷所有權登記等
【裁判全文】
最高法院民事判決            九十七年度台上字第一三七五號
上  訴  人  甲○○
訴訟代理人  古宏彬律師
被 上訴 人  乙○○
            丙○○
                    AUCKLAND NEW ZEALAND
上列當事人間請求塗銷所有權登記等事件，上訴人對於中華民國
九十六年七月十日台灣高等法院第二審判決（九十五年度重上字
第四七○號），提起上訴，本院判決如下：
    主  文
原判決廢棄，發回台灣高等法院。
    理  由
本件上訴人主張：坐落台北市○○區○○段二小段五地號（含合
併之四－一地號、四－三地號、八－二地號）及八－四地號耕地
，原屬台灣省農會所有，民國四十二年間政府實施耕者有其田，
系爭耕地及其上農舍全部放領與原承租之自力農場。由該農場總
幹事葉苕中以個人名義代表農場承領。同年十月間，該農場決定
撤銷停辦，由政府放領與實際耕作之葉苕中、張振胡、王公度、
林問樵、徐思群、詹毓靈等六人（下稱葉苕中等六人）。系爭土
地上農場原有房屋設備，則由負責農場經營之趙志垚委託葉苕中
管理，仍供渠等繼續使用，並訂立分拍字據，互約各自承領及使
用土地範圍、農場設備及公用設備之使用範圍，暨各人使用之房
屋基地，按各人使用範圍分別承領，均依信託關係以葉苕中名義
代表全體承領，並登記為所有人。另約定任何人離開系爭土地時
，願將承領地之所有權讓與留下繼續使用者。嗣除王公度外之其
餘五人，於五十年間先後遷離系爭土地。依約系爭土地之所有權
歸王公度單獨取得，王公度亡故後，由其妻薛全弟繼承。其後伊
與薛全弟結婚，薛全弟亡後，即由伊繼承而繼續占有使用系爭土
地。詎葉苕中於七十五年間死亡，被上訴人丙○○因繼承而取得
系爭土地之登記名義，竟與被上訴人乙○○通謀而為虛偽之意思
表示，虛立買賣契約，並將系爭土地移轉登記於乙○○名下。該
買賣為無效，業經本院判決予以確認。上開買賣既屬無效，丙○
○即得本於民法第七百六十七條規定，請求乙○○塗銷所有權登
記。又葉苕中與王公度等人間之土地登記信託關係，依約王公度
得單獨取得所有權，自可隨時終止信託關係，而該信託關係嗣因
繼承分別由伊與丙○○各自繼受。伊業以起訴狀繕本之送達為終
止信託關係之意思表示。因丙○○怠於對乙○○行使塗銷所有權
登記請求權，伊自得代位丙○○行使該權利等情，爰依信託契約
或民法第一百七十九條規定，先位聲明求為命乙○○將原判決附
表所示不動產之所有權登記予以塗銷，丙○○將該不動產所有權
移轉登記與伊之判決；備位聲明求為命被上訴人給付新台幣（下
同）三千七百六十八萬四千三百五十元並加計法定遲延利息之判
決。
被上訴人乙○○則以：葉苕中於四十二年間以其個人名義承領之
系爭土地，應屬葉苕中等六人公同共有，上訴人未經其他共有人
之同意提起本件訴訟，當事人不適格。又上訴人主張之分拍字據
第五條僅單純就過去之債務及已離場者之債務為如何分擔之約定
，不涉及耕地所有權由現耕者依比例承受之問題。上訴人復未舉
證證明王公度以外之其餘五人確於五十年間先後遷離系爭土地，
難謂系爭土地權利歸其一人所有。信託關係之受託人死亡，其繼
承人並不當然承受受託人之地位。上訴人與丙○○間自無信託關
係存在。丙○○因繼承而登記取得系爭土地所有權，無不當得利
可言，上訴人主張代位請求伊塗銷所有權登記，於法不合。伊確
曾支付丙○○一千六百三十六萬元價金，兩人間之買賣契約非通
謀虛偽意思表示，若謂買賣虛偽不實，丙○○受領款項即無法律
上理由，負有返還不當得利之債務；若認伊負有塗銷所有權登記
之義務，伊自得主張同時履行，於丙○○未返還上開款項前，得
拒絕塗銷登記。葉苕中已於七十五年八月十八日亡故，薛全弟於
七十八年間伊訴請其拆屋還地時，亦知悉伊為土地所有權人，則
上訴人縱因信託關係消滅得主張權利，其請求權早罹於十五年之
時效期間而消滅等語，資為抗辯。
原審維持第一審所為上訴人敗訴之判決，駁回其上訴，無非以：
上訴人主張系爭土地耕作、放領、所有權登記及移轉各情，已據
提出土地登記謄本、分拍字據、地籍圖謄本及相關之民、刑事判
決等為證，固堪信為真實。惟按信託關係因委託人信賴受託人代
其行使權利而成立，以當事人間之信任關係為基礎，其性質與委
任關係類似，於信託法公布施行前所成立之信託關係，應可類推
適用民法第五百五十條規定，認信託關係因當事人一方死亡而消
滅。亦即信託關係受託人之權利義務，專屬其本身，故受託人任
務因死亡而告終結。此時受託人之繼承人應保管信託財產，於委
託人請求返還時，予以返還。查葉苕中已於七十五年八月十八日
亡故，依前揭說明，上訴人主張之信託關係業已消滅。丙○○因
繼承而取得系爭土地所有權，同時負有信託關係消滅後返還信託
物之義務。無論上訴人係主張基於信託關係終止後之信託物返還
請求權，抑不當得利請求權，均於葉苕中死亡信託關係消滅時，
即得行使，其請求權之時效期間自應於斯時起算。上訴人遲至九
十三年三月九日始提起本件訴訟行使上開權利，顯已逾民法第一
百二十五條規定之十五年時效期間。乙○○為時效抗辯，自屬有
據。從而，上訴人主張信託關係終止，依信託契約、不當得利及
代位丙○○行使物上請求權等法律關係，先位聲明請求被上訴人
塗銷所有權登記暨移轉所有權登記；備位聲明請求給付三千七百
六十八萬四千三百五十元本息之不當得利，均無理由，不應准許
等詞，為其判斷之基礎。
按債權人基於民法第二百四十二條規定行使債務人之權利時，第
三債務人對於債權人固與對於債務人同，得以對於債務人之一切
抗辯對抗債權人。然此非謂第三債務人即得代位債務人行使債務
人得對債權人主張之抗辯權。上訴人以一訴同時主張代位丙○○
請求乙○○塗銷系爭土地所有權登記及請求丙○○辦理土地所有
權移轉登記，則上訴人請求丙○○辦理系爭土地所有權移轉登記
，是否已罹於時效，僅丙○○得依民法第一百四十四條第一項行
使拒絕給付之抗辯權。除乙○○業經丙○○授權或法律另有規定
外，乙○○尚不得對上訴人行使此項抗辯權。查丙○○始終未到
庭，亦未以書狀聲明或陳述，其是否主張或授權乙○○主張時效
抗辯，已非無疑。再者，系爭信託關係，發生於信託法公布施行
前，依其性質應類推適用民法委任之規定，為原審所是認。然民
法委任乙節係本於均衡維護當事人雙方利益之目的，就委任關係
消滅之原因、消滅後受任人繼續處理之義務及視為存續之擬制等
為相關配套之規定，此觀民法第五百五十條、第五百五十一條及
第五百五十二條規定自明。法院於類推適用委任規定時即應通盤
考量，原審就上訴人主張本件應有民法第五百五十一條、第五百
五十二條適用（見一審卷第一七六頁）之重要攻擊方法未加說明
，徒以應類推適用民法第五百五十條等情詞，謂兩造間之信託關
係因葉苕中死亡而消滅，進而認上訴人之請求權已罹於時效而消
滅，遽為上訴人不利之判決，亦欠允洽。上訴論旨，指摘原判決
不當，求予廢棄，非無理由。
據上論結，本件上訴為有理由。依民事訴訟法第四百七十七條第
一項、第四百七十八條第二項，判決如主文。
中    華    民    國  九十七  年    六    月  二十六  日
                      最高法院民事第四庭
                          審判長法官  許  朝  雄
                                法官  陳  淑  敏
                                法官  鄭  玉  山
                                法官  吳  麗  女
                                法官  李  寶  堂
      本件正本證明與原本無異
                                      書  記  官
中    華    民    國  九十七  年    七    月    七    日
                                                      V


司法院資訊處製作；財團法人民間司法改革基金會備份。
